---
output:
  html_document: default
  pdf_document: default
---
---

# Projeto - Causas de mortes - Brasil

### André Campos da Silva
### 7 de Novembro, 2021

## Projeto  -  Analise de causas de mortes de doenças no Brasil 2019/2020.

Realizar uma analise exploratória das ocorrências de mortes causadas por diferentes doenças no Brasil. 

Os cartórios do Brasil decidiram disponibilizar alguns prontuários sobre as mortes registradas no Brasil desde a pandemia do coronavírus. Através dos pedidos de visualização destes gráficos é possível obter os dados brutos e fazer as nossas próprias análises ou visualizações.

Esses dados contêm o número de óbitos registrados por dia, estado, sexo, idade, cor da pele e causa da morte (principalmente com foco em covid-19 e doenças cardiovasculares) ocorridos entre 01-01-2019 e 15-09-2020.

Esses dados foram coletados entre 14/09/2020 e 16/09/2020 e podem ser atualizados, pois pode demorar alguns dias até que o óbito seja registrado pela família, no cartório e posteriormente disponibilizado na plataforma.

Link do dataset
https://www.kaggle.com/amandalk/cause-of-death-in-brazil-20192020

## Carregando os pacotes 

``` {r}
# Pacotes usados no projeto

library('tidyverse')
library("plyr")
library('lubridate')
library('gridExtra')
```


## Carregando os Dados

```{r}
# Carrego o dataset para análise 

data <- read_csv('Dados/death_cause_brazil.csv')
data <- as.data.frame(data)

```

## Tratamento dos dados 

```{r}
# Vou extrair o dia, mês e ano da variável date para variáveis separadas, para poder fazer uma análise exploratória mais detalhada. 

# Crio a função que vai fazer a extração e criação de novas variáveis. 
# Crio uma amostra para testar.
data_test <- data[5000:10000,]
data_test$day <- sapply(data_test$date, day)
data_test$month <- sapply(data_test$date, month)
data_test$year <- sapply(data_test$date, year)
head(data_test)

# Verificando que esta tudo ok, faço para todo o dataset.
data$day <- sapply(data$date, day)
data$month <- sapply(data$date, month)
data$year <- sapply(data$date, year)
head(data)

```
```{r}
# Irei adicionar uma nova coluna com as regiões para a fase de análise.  

# Verifico cada valor único dos estados 
unique(data$state)

# Crio as regiões contendo as siglas dos estados para usar na programação de atribuição.  
Norte <- c('AC','AP','AM','PA','RO','RR','TO') 
Sudeste <- c('ES','MG','RJ','SP')
Nordeste <- c('AL','BA','CE','MA','PB','PE','PI','RN','SE')
Centro_Oeste <- c('DF','GO','MT','MS')
Sul <- c('PR','RS','SC')

# Crio a variável region com o valor NA 
data$region <- NA
head(data)

# Aplico a função adicionando o valor respondente para a região na coluna criada anteriormente.   
# Caso o pc tenha muita memória rode esse que está comentando pois ja fara todas as regiões em uma so programação, porem caso tenha pouca memória ou queria acompanhar o processo feito por região, rode o segundo que será o que vou usar, um por vez. 

"for (i in 1:length(data$state)){
  if (data$state[i] %in% Norte){
    data$region[i] = 'Norte'
    
  }else if 
  (data$state[i] %in% Nordeste){
    data$region[i] = 'Nordeste'
    
  }else if 
  (data$state[i] %in% Sudeste){
    data$region[i] = 'Sudeste'
    
  }else if
  (data$state[i] %in% Sul){
    data$region[i] = 'Sul'
    
  }else if
  (data$state %in% Centro_Oeste){
    data$region[i] = 'Centro_Oeste'  
  }    
}"

# Descomente e execute cada loop for por vez.

"
for (i in 1:length(data$state)){
  if (data$state[i] %in% Nordeste){
    data$region[i] = 'Nordeste'
  }}

for (i in 1:length(data$state)){
  if (data$state[i] %in% Sudeste){
    data$region[i] = 'Sudeste'
  }}  

for (i in 1:length(data$state)){
  if (data$state[i] %in% Sul){
    data$region[i] = 'Sul'
  }}

for (i in 1:length(data$state)){
  if (data$state[i] %in% Centro_Oeste){
    data$region[i] = 'Centro_Oeste'
  }}

for (i in 1:length(data$state)){
  if (data$state[i] %in% Norte){
    data$region[i] = 'Norte'
  }}
"

```

```{r}
# Salvo o dataset já tratado para análise.
# write_csv(data,'Dados/death_cause_brazil_treated.csv')

# Carrego o dataset tratado sobreponto o data.
data <- read_csv('Dados/death_cause_brazil_treated.csv')
data <- as.data.frame(data)
```

## Análise Exploratória de Dados

```{r}
# Verifico os formatos dos dados
glimpse(data)

# Verifico as primeiras linhas
head(data)

# Faço um resumo dos dados
summary(data)

# Verifico se existe valores nulos nos dados
sum(is.na(data))
```
### Analise gráfica  
#### Análise mais ampla pegando as informações por região. 
```{r}

data %>%
  ddply(.(region),
  summarize,
  Total = sum(total))%>%
  ggplot(aes(x = region, y = Total))+
  geom_bar(stat = "identity",color = "white", fill = "lightblue")+
  ggtitle('Total de casos por região') + xlab('Região') + ylab('Total de casos')
```

A região sudeste tem o maior número de casos, uma vez que ela possui quase metade do total populacional do brasil.

  
```{r}
pl1 <- data %>%
  filter(year == '2019')%>%
  ddply(.(region),
        summarize,
        Total = sum(total))%>%
  ggplot(aes(x = region, y = Total))+
  geom_bar(stat = "identity",color = "white", fill = "lightblue")+
  ggtitle('Total de casos por região em 2019') + xlab('Região') + ylab('Total de casos')
  
pl2 <- data %>%
  filter(year == '2020')%>%
  ddply(.(region),
        summarize,
        Total = sum(total))%>%
    ggplot(aes(x = region, y = Total))+
    geom_bar(stat = "identity",color = "white", fill = "lightblue")+
    ggtitle('Total de casos por região em 2020') + xlab('Região') + ylab('Total de casos')

grid.arrange(pl1,pl2, nrow=1,ncol=2)
```

Realizando uma subdivisão dos casos entre os anos 2019 e 2020 que são os anos reportados nesses dados, podemos constatar que  a quantidade de casos se mantém praticamente em um padrão constante. 


```{r}
pl1 <- data %>%
  filter(gender == 'M')%>%
  ddply(.(region),
        summarize,
        Total = sum(total))%>%
  ggplot(aes(x = region, y = Total))+
  geom_bar(stat = "identity",color = "white", fill = "lightblue")+
  ggtitle('Total de casos por região - Homens') + xlab('Região') + ylab('Total de casos')

pl2 <- data %>%
  filter(gender == 'F')%>%
  ddply(.(region),
        summarize,
        Total = sum(total))%>%
  ggplot(aes(x = region, y = Total))+
  geom_bar(stat = "identity",color = "white", fill = "lightblue")+
  ggtitle('Total de casos por região - Mulheres') + xlab('Região') + ylab('Total de casos')

grid.arrange(pl1,pl2, nrow=1,ncol=2)
```

Realizando uma subdivisão dos casos entre o sexo, podemos constatar também que existe um padrão entre os dois sexos, porem um pouco mais de casos do sexo feminino em relação ao masculino em cada região.



```{r}
 data %>%
  ddply(.(region,age),
        summarize,
        Total = sum(total))%>%
  ggplot(aes(x = region, y = Total,fill = age))+
  geom_bar(stat = "identity",color = "white")+
  labs(title ='Total de casos por região - Idade.', xlab = 'Região', y = 'Total de casos', fill = 'Idade')
```

Neste gráfico podemos constatar que há um padrão em todas as regiões onde o número de mortes ocorrem em maior quantidade a partir dos 60 anos. 


```{r}
data %>%
   ddply(.(region,color),
         summarize,
         Total = sum(total))%>%
   ggplot(aes(x = region, y = Total,fill = color))+
   geom_bar(stat = "identity",color = "white")+
   labs(title = 'Total de casos por região - Raça',x = 'Região',y = 'Total de casos', fill = 'Raça')
```

Nas regiões Sudeste e Sul, os maiores números de casos aparem em pessoal brancas, já nas demais aparecem em pessoas consideradas misturadas segundo a descrição do dataset. 


```{r}
data %>%
  filter(year == '2019')%>%
   ddply(.(region,cause),
         summarize,
         Total = sum(total))%>%
   ggplot(aes(x = region, y = Total,fill = cause))+
   geom_bar(stat = "identity",color = "white")+
   labs(title ='Total de casos por região em 2019 - Causas', x = 'Região',y = 'Total de casos', fill = 'Causas')
```

Existe um padrão dos casos por região em 2019, tirando a opção de outros que tem o maior número de casos, porém sem uma causa exata divulgada no dadaset, dos nomes informados das causas de mortes o ataque cardíaco e pneumonia são as que mais tem casos.


```{r}
data %>%
  filter(year == '2020')%>%
  ddply(.(region,cause),
        summarize,
        Total = sum(total))%>%
  ggplot(aes(x = region, y = Total,fill = cause))+
  geom_bar(stat = "identity",color = "white")+
  labs(title ='Total de casos por região em 2020 - Causas', x = 'Região',y = 'Total de casos', fill = 'Causas')
```

Segue o praticamente o mesmo padrão de 2019, porem com o surgimento da pandemia do Covid-19 no início de 2020, já podemos notar casos de mortes pela pandemia, porém ainda em uma escala pequena, isso se deve provavelmente pois a coleta dos dados para esse dataset foi feito no início da pandemia. 


#### Agora uma análise mais especifica baseado por estado. Farei basicamente a mesma análise feita por região, mas agora segmentando por estado.

```{r}

data %>%
  ddply(.(state),
        summarize,
        Total = sum(total))%>%
  ggplot(aes(x = state, y = Total))+
  geom_bar(stat = "identity",color = "white", fill = "lightblue")+
  ggtitle('Total de casos por estado') + xlab('Estado') + ylab('Total de casos')
```

Como vimos que a região sudeste é a que tem maior número de casos, temos os 3 estados dessa região em destaque em número de casos, São Paulo, Rio de Janeiro e Minas Gerais respectivamente. 

```{r}
pl1 <- data %>%
  filter(year == '2019')%>%
  ddply(.(state),
        summarize,
        Total = sum(total))%>%
  ggplot(aes(x = Total, y = state))+
  geom_bar(stat = "identity",color = "white", fill = "lightblue")+
  ggtitle('Total de casos por estado em 2019') + xlab('Total de casos') + ylab('Estado')

pl2 <- data %>%
  filter(year == '2020')%>%
  ddply(.(state),
        summarize,
        Total = sum(total))%>%
  ggplot(aes(x = Total, y = state))+
  geom_bar(stat = "identity",color = "white", fill = "lightblue")+
  ggtitle('Total de casos por estado em 2020') + xlab('Total de casos') + ylab('Estado')

grid.arrange(pl1,pl2, nrow=1,ncol=2)
```

Existe um padrão entre o número de casso separando por ano, o ano de 2020 tem um pouco menos de casos para cada estado, isso se deve pelo fato da data de extração dos dados para a análise, temos um ano inteiro de 2019 e uma parte de 2020, como a diferença é pequena podemos considerar proporcionalmente que ao final do ano de 2020 os casos em cada estado podem ter superado os de 2019.


```{r}
data %>%
  ddply(.(state,age),
        summarize,
        Total = sum(total))%>%
  ggplot(aes(x = state, y = Total,fill = age))+
  geom_bar(stat = "identity",color = "white")+
  labs(title ='Total de casos por estado - Idade.', x = 'Estado', y = 'Total de casos', fill = 'Idade')
```

Assim como por região a taxa de mortalidade se mantem igual em todos os estados, onde os maiores casos de mortes por doença são a partir dos 50 anos. 


```{r}
data %>%
  ddply(.(state,color),
        summarize,
        Total = sum(total))%>%
  ggplot(aes(x = state, y = Total,fill = color))+
  geom_bar(stat = "identity",color = "white")+
  labs(title = 'Total de casos por estado - Raça',x = 'Estado',y = 'Total de casos', fill = 'Raça')
```

Nesse gráfico podemos ver com mais detalhes o que foi visto no gráfico por região, onde estados como SP, SC, RS, RJ e PR os casos em grandes partes são de pessoas brancas, MG e BA constam um grande número onde esse dado foi ignorado,   



```{r}
data %>%
  filter(year == '2019')%>%
  ddply(.(state,cause),
        summarize,
        Total = sum(total))%>%
  ggplot(aes(x = Total, y = state,fill = cause))+
  geom_bar(stat = "identity",color = "white")+
  labs(title ='Total de casos por estado em 2019 - Causas', x = 'Total de casos',y = 'Estado', fill = 'Causas')
```

A análise em 2019 por estado segue o mesmo padrão das regiões, com um destaque agora nos estados de SP, RJ e MG, onde casos de septicemia aparecem também em destaque além do ataque cardíaco e pneumonia. 
 

```{r}
data %>%
  filter(year == '2020')%>%
  ddply(.(state,cause),
        summarize,
        Total = sum(total))%>%
  ggplot(aes(x = Total, y = state,fill = cause))+
  geom_bar(stat = "identity",color = "white")+
  labs(title ='Total de casos por estado em 2020 - Causas', x = 'Total de casos',y = 'Estado', fill = 'Causas')
```

A análise em 2020 já podemos ver alguns casos de covid em alguns estados em destaque os mais populosos como SP e RJ assim como um aumento nos casos de septicemia.


```{r}
data %>%
  ddply(.(cause,age),
        summarize,
        Total = sum(total))%>%
  ggplot(aes(x = Total, y = cause,fill = age))+
  geom_bar(stat = "identity",color = "white")+
  labs(title ='Total de casos por causas - Idade', x = 'Total de casos',y = 'Doença', fill = 'Causas')
```

Doenças cardíacas, vasculares, respiratórias e covid por exemplo, são doenças com mais mortalidade a partida da faixa de 60 anos, bem relevante uma vez que com o passar dos anos e com a idade o corpo fica mais frágil e tais doenças e sua recuperação são mais complicadas devido à idade


```{r}
data %>%
  ddply(.(cause,color),
        summarize,
        Total = sum(total))%>%
  ggplot(aes(x = Total, y = cause,fill = color))+
  geom_bar(stat = "identity",color = "white")+
  labs(title ='Total de casos por causas - Raça', x = 'Total de casos',y = 'Doença', fill = 'Causas')
```

Seguem o mesmo padrão da análise por região e estado, maiores casos de doenças em pessoas brancas e consideras misturadas. 


#### Analise individual das demais variáveis  

```{r}

data %>%
  ddply(.(color),
        summarize,
        Total = sum(total))%>%
  ggplot(aes(x = color, y = Total))+
  geom_bar(stat = "identity",color = "white", fill = "lightblue")+
  ggtitle('Total de casos por raça') + xlab('Raça') + ylab('Total de casos')
```

Total geral de casos, temos o que já vimos anteriormente, brancos e misturados com maiores ocorrências. 

```{r}
data %>%
  ddply(.(gender),
        summarize,
        Total = sum(total))%>%
  ggplot(aes(x = gender, y = Total))+
  geom_bar(stat = "identity",color = "white", fill = "lightblue")+
  ggtitle('Total de casos por sexo') + xlab('Sexo') + ylab('Total de casos')
```

Bem balanceado o total de casos dividido por sexo. 

```{r}
data %>%
  ddply(.(age),
        summarize,
        Total = sum(total))%>%
  ggplot(aes(x = age, y = Total))+
  geom_bar(stat = "identity",color = "white", fill = "lightblue")+
  ggtitle('Total de casos por idade') + xlab('Idade') + ylab('Total de casos')
```

Como já vimos entre 50 a 100 estão entre os maiores casos, com um pico maior entre 70 a 89.

```{r}
data %>%
  ddply(.(year),
        summarize,
        Total = sum(total))%>%
  ggplot(aes(x = as.factor(year), y = Total))+
  geom_bar(stat = "identity",color = "white", fill = "lightblue")+
  ggtitle('Total de casos por ano') + xlab('Ano') + ylab('Total de casos')
```

Como temos dados do ano todo de 2019 e apenas metade do de 2020, normal ter mais casos em 2019, mas podemos constatar mais uma vez que a probabilidade de 2020 passar 2019 e bem grande. 

```

## Considerações Finais

Com esses gráficos podemos ter insights como explicado em cada imagem, a respeito de tendência de probabilidades de ocorrência dessas doenças, em vários aspectos, região, estado, raça, idade, e etc, muito possivelmente pegando um dado atualizado com o ano de 2020 vamos ter um grande aumento nos casos de covid. 

### Obrigado! Entre em contato comigo acessando meu portifolio (https://campos1989.github.io/) no menu contato!

